【裁判字號】    98,訴,244
【裁判日期】    980616
【裁判案由】    偽造有價證券
【裁判全文】
臺灣高雄地方法院刑事判決               98年度訴字第244號
公  訴  人  臺灣高雄地方法院檢察署檢察官
被      告  丁○○
                    現於臺灣高雄女子監獄
公設辯護人  本院公設辯護人   黃文德
上列被告因偽造有價證券案件，經檢察官提起公訴（97年度偵字
第32025號），本院判決如下：
    主  文
丁○○無罪。
    理  由
一、公訴意旨略以：丁○○為甲○○亡妻之妹妹，甲○○則與胞
    弟乙○○共同經營位於台南市○區○○路2 段237 巷1 號1
    樓之伯特利營造有限公司（下稱伯特利公司）。詎丁○○利
    用其與甲○○之姻親關係，先以不詳方式取得伯特利公司及
    乙○○之印章，又未得乙○○、甲○○之同意，以伯特利公
    司名義向寶華商業銀行台南分行（下稱寶華銀行）請領帳號
    00 0000000號帳戶（下稱上開帳戶）之支票本後。竟基於偽
    造有價證券之犯意，於民國（下同）95年6 月2 日至28日間
    之某日，以盜用「伯特利營造有限公司」及負責人「乙○○
    」印文各1 枚之方式，簽發面額新台幣（下同）200 萬元、
    票號：BB0000000 號、發票日期為95年8 月27日之支票1 紙
    （下稱上開支票），並以交付予戊○○作為借款擔保之方式
    行使，足以生損害於伯特利公司及戊○○。嗣因伯特利公司
    在該帳戶之存款不足，戊○○向伯特利公司提出民事請求，
    始悉上情。因認被告涉犯刑法第201 條第1 項之偽造有價證
    券罪嫌等語。
二、按犯罪事實應依證據認定之，無證據不得認定犯罪事實；無
    證據能力、未經合法調查之證據，不得作為判斷之依據；不
    能證明被告犯罪或其行為不罰者，應諭知無罪之判決，刑事
    訴訟法第154 條第2 項、第155 條第2 項、第301 條第1 項
    分別定有明文。次按認定不利於被告之事實，須依積極證據
    ，苟積極證據不足為不利於被告事實之認定時，即應為有利
    被告之認定，更不必有何有利之證據；又事實之認定，應憑
    證據，如未能發現相當證據，或證據不足以證明，自不能以
    推測或擬制之方法，為裁判基礎；認定犯罪事實，所憑之證
    據，雖不以直接證據為限，間接證據亦包括在內，然無論直
    接或間接證據，其為訴訟上之證明，須於通常一般之人均不
    致於有所懷疑，而得確信其為真實之程度者，始得據之為有
    罪之認定，倘其證明尚未達到此一程度，而有合理性懷疑之
    存在時，即無從為有罪之認定，此亦有最高法院30年上字第
    816 號、40年臺上字第86號、76年臺上字第4986號判例可資
    參照。再告訴人之指訴，係以使被告受刑事訴追為目的，是
    以告訴人之指訴為證據方法，除其指訴須無瑕疵，且應有查
    與事實相符之佐證，始得資為判決之基礎。而所謂無瑕疵，
    係指被害人所為不利被告之陳述，與社會上一般生活經驗或
    卷存其他客觀事實並無矛盾而言；另所謂就其他方面調查認
    與事實相符，非僅以所援用之旁證足以證明被害結果為已足
    ，尤須綜合一切積極佐證，除認定被告確為加害人之可能外
    ，在推理上無從另為其他合理原因之假設，有一不合於此，
    即不能以被害人之陳述作為論斷之證據。況刑事訴訟法第16
    1 條第1 項亦規定，檢察官就被告犯罪事實，應負舉證責任
    ，並指出證明之方法，是檢察官對於起訴之犯罪事實，應負
    提出證據及說服之實質舉證責任，倘其所提出之證據，不足
    為被告有罪之積極證明，或其指出證明之方法，無從說服法
    院以形成被告有罪之心證，基於無罪推定之原則，自應為被
    告無罪判決之諭知，亦經最高法院著有52年臺上字第1300號
    、61年臺上字第3099號、92年臺上字第128 號判例可資參照
    。末按刑法第201 條第1 項之偽造有價證券罪，係以無制作
    權之人，冒用他人名義簽發為要件，倘行為人係基於本人之
    授權，或其他原因而有權簽發，即與無權制作而制作之偽造
    行為不同，自不能論以偽造有價證券罪，最高法院89年台上
    字第2176號判決意旨亦可參照。
三、本案公訴人認被告丁○○涉犯前揭罪責，無非係以告訴人乙○○於偵查時之指訴、證人甲○○於偵查、臺灣臺南地方臺
    南簡易庭96年度南簡字第1971號民事案件（下稱南院民事案
    件）審理時之證訴、被告於南院民事案件審理時之供述及上
    開寶華銀行支票影本等為其論據。
四、訊據被告丁○○固坦承有於上開時間，以伯特利公司及乙○○名義簽發上開支票，並交付予戊○○作為借款擔保之事實
    ，惟矢口否認有何偽造有價證券之犯行。辯稱：甲○○為伯
    特利公司之實質負責人，告訴人乙○○只是掛名而已；因伊
    與甲○○有親戚關係，且伊透過上開寶華銀行之帳戶替伯特
    利公司周轉，甲○○便將伯特利公司之大、小章及上開帳戶
    借給伊使用，告訴人乙○○對此亦知悉，故伊以伯特利公司
    名義開立上開支票，有經過甲○○、乙○○及伯特利公司之
    概括授權同意，從而，伊簽發上開支票應不該當偽造有價證
    券罪等語。經查：
  (一)被告丁○○於95年6 月2 日，以伯特利公司名義，向寶華銀
    行申領伯特利公司上開帳戶之支票本後，便於95年6 月2 日
    至28日間之某日，蓋用伯特利公司及告訴人乙○○之印鑑後
    ，以伯特利公司名義簽發面額200 萬元、票號：BB0000000
    號、發票日期為95年8 月27日之支票，並交付予戊○○作為
    借款之擔保；嗣於96年6 月27日，因上開帳戶之存款不足而
    退票之事實，為被告所自承；核與證人即寶華銀行承辦人己○○及證人戊○○於本院審理時之證述相符（見院二卷第38
    至40、48、49頁）；復有上開支票影本、臺灣票據交換所台
    南市分所退票理由單各1 紙、星展銀行（原寶華銀行）97
    年12月31日（97）星南發字第125 號函及附件之上開帳戶交
    易往來明細、領用空白支票紀錄、台南地院台南簡易庭96
    年度南簡字第1971號民事判決書影本1 份等件附卷可稽（見
    偵一卷第7 頁；院一卷第20至42頁）。是上開事實堪以認定
    。
  (二)又告訴人及甲○○因持票人戊○○向臺灣臺南地方法院起訴
    請求給付上開支票之票款，經該院簡易庭以96年度南簡字第
    1971號判決判處伯特利公司應給付戊○○200 萬元；而告訴
    人為脫免給付票款之責，於98年2 月17日前往台灣高雄女子
    監獄會見被告，並要求被告於上開民事案件二審審理中承認
    上開支票為被告所偷開，並表示若被告能讓伯特利公司於民
    事案件中勝訴，則告訴人願意於刑事案件中開立授權書，使
    被告能免除刑事責任等情，有上開判決書1 份、台灣高雄女
    子監獄98年4 月13日高女監戒字第098050 0032 號函及附件
    之接見明細表、錄音光碟、上開光碟勘驗報告等存卷可證（
    見院二卷第25、26、30至34頁）。是被告雖有簽發上開支票
    之事實，但是否已事先取得告訴人、甲○○或伯特利公司之
    概括授權，確屬可疑。
  (三)告訴人乙○○於本院審理時證稱：伊係伯特利公司之實際負
    責人，伊哥哥甲○○在伯特利公司擔任現場工地負責人；伯
    特利公司有2 副公司大、小章，為了方便請款，伊哥哥那邊
    有1 副，伊這邊也有一副，甲○○有使用公司大、小章之權
    利。伯特利公司有寶華銀行及臺灣銀行2 個支票帳戶，臺灣
    銀行的支票本在伊這邊，至於寶華銀行的支票本，因為於93
    或94年4 月11日向寶華銀行貸款150 萬，開了18張支票給寶
    華銀行，寶華銀行之其他支票就暫時放在伊哥哥那邊保管，
    寶華銀行的支票，除上開18張有獲得伊授權外，其他伊都沒
    有授權，甲○○應該沒有開公司支票之權利，他還是要經過
    伊的同意；甲○○開出去的伯特利公司支票，除了18張外，
    沒有經過伊同意的，都是偽造有價證券。伯特利公司沒有同
    意借寶華銀行的支票給被告使用，伊不清楚被告為何可以拿
    到這麼多支票。96年7 、8 月間，戊○○找了7 、8 個兄弟
    ，跟伊父親要錢，伊去銀行查，才知道被告使用伯特利公司
    之支票。伊只有領過寶華銀行之支票1 次，其他支票後來才
    知道可能是被告去領的；伊發現被告使用伯特利公司寶華銀
    行支票本後，甲○○沒有跟伊解釋，在他那裡保管的支票為
    何跑到被告那裡；伊不知道甲○○為何未經伊授權，而將伯
    特利公司寶華銀行的支票交給被告使用，伊發現後，有向甲○○詢問此事，甲○○有說被告向他借1 、2 張支票，他覺
    得沒有關係等語（見院二卷第75至81頁）。綜觀告訴人之上
    開供述，係表示伯特利公司並未授權被告使用該公司之支票
    ，且甲○○僅為工地主任，並無簽發該公司支票或出借支票
    予被告之權利。惟查，被告於本院審理時辯稱：甲○○就是
    伯特利公司之老闆，存摺、印章本來就只有甲○○在使用，
    告訴人只是掛名，所有工程都是甲○○去標進來做的等語（
    見院二卷第83頁背面）。從而，本件首要釐清者厥為甲○○
    是否有簽發伯特利公司在寶華銀行上開帳戶支票之權利。
  (四)證人甲○○於偵查中具結證稱：94年告訴人有將寶華銀行支
    票簿及公司大、小章交給伊，因為伯特利公司是伊與告訴人
    一起經營，伊常常在標公家的工程，所以告訴人才將支票簿
    放在伊這，方便使用等語（見偵一卷第19頁）。而告訴人即
    證人乙○○於本院審理中亦具結證稱：伊在93年中到97年10
    月左右，去幫朋友蓋房子，領朋友的薪水，所以對公司的事
    情比較不了解；伊朋友請伊去幫忙蓋房子，土地有300 坪，
    有4 層樓，還有地下室，所以伊將寶華銀行之支票交給伊大
    哥；94年到96年間，伯特利公司之營業情形為工程斷斷續續
    ，營業額每年大概幾百萬，當時業務、財務都是伊哥哥管理
    ，伊父親也有參與等語（見院二卷第79頁至80背面）。本院
    衡以告訴人於本院審理時，對於伯特利公司之經營細節不甚
    瞭解，此有審判筆錄可證（見院二卷第75至81頁）；且告訴
    人自承於93年中至97年10月間，去幫朋友蓋房子，對伯特利
    公司之業務較少參與，該公司之財務及業務均由甲○○及其
    父親處理；又告訴人將寶華銀行上開帳戶之支票本交由甲○○保管；及甲○○亦保管1 副伯特利公司之大、小章等情，
    堪認甲○○確有參與經營伯特利公司，及其確有使用寶華銀
    行上開帳戶簽發支票之權利無疑。是告訴人指稱證人甲○○
    並無簽發伯特利公司支票之權利等語，顯與事實不符，洵不
    足採。
  (五)又證人甲○○於本院審理時證稱：伯特利公司的支票是用公
    司的營業登記證去寶華銀行開戶領取的，事後伊等才知道被
    告有到寶華銀行領取伯特利公司的支票，總共有領到9 本支
    票，只有第1 本是伊和弟弟（即告訴人乙○○）一起去領的
    ，其他8 本伊都沒有領，都是被告去領的，伊並未同意被告
    去領取伯特利公司的支票。因伯特利公司用工程契約向寶華
    銀行辦理貸款，伊便於94年4 月11日向寶華銀行領取50張支
    票，其中18張支票是在領支票本時，銀行就先取走，作為返
    還貸款之用。伊曾經授權同意被告使用伯特利公司之支票32
    張，即寶華銀行上開帳戶於94年4 月開戶，過3 、4 個月後
    ，約於同年7 、8 月時，因支票都沒有使用，而被告表示做
    生意要週轉，要向伊借伯特利公司支票，伊把被告當作自己
    妹妹，被告需要週轉，伊都是支持她的，且為了要增加公司
    甲存戶頭之金額，讓帳面比較好看，就借給被告上開剩下之
    32 張 支票，是1 次借的，這32張支票是空白的支票，有蓋
    公司之大、小章，金額、日期是由被告自己填的，伊有叮嚀
    被告開票要跟伊說一下，包括日期、金錢，事後這32張支票
    都有兌現，應該銀行的支票使用情形都有寄到「公司」；被
    告借這32張支票之後，沒有再跟伊借過支票；伊借上開支票
    給被告時，沒有經過告訴人之同意，事後也沒有告知告訴人
    此事，因為伊處理事情比較不知輕重；當時告訴人在國內；
    公司支票相關的事情，是由伊在處理，因為是伊向寶華銀行
    貸款的。伯特利公司並未將公司之大、小章交給被告去領取
    支票，是被告自己去「公司」偷的，伊沒有去報案；被告有
    1 、2 次說支票日期填錯，跟伊說要拿大、小章去蓋，其他
    則可能是去偷公司大、小章的；伯特利公司之大、小章共有
    2 副，伊跟弟弟（即告訴人）都有保管，分別放在公司（北
    門路）1 副及伊家（大成路2 段）也有1 副，被告偷的是放
    在「伊家中」那副，伊家中那副公司大、小章放在辦公桌裡
    面，如果要用才會帶在身邊；因為伊有在公司工作，所以可
    以使用告訴人之印章；平常使用公司大、小章都是由告訴人
    及伊在使用，看誰接到工程就由誰簽合約。95年6 月份，75
    萬元那張支票跳票時，寶華銀行第一個先通知公司，伊有打
    電話給被告問是不是她開的，要問被告是不是上開32張支票
    之一。伊承認有借給被告32張支票，所以公司大、小章遭被
    告偷竊才未報案，伊叫被告不要再用支票了，伊不知道被告
    用這麼多本支票；被告沒有跟伊或乙○○提過要自行申請伯
    特利公司的支票使用。因為向寶華銀行貸款，所以寶華銀行
    有將支票使用之對帳單寄到「公司」；寶華銀行支票使用的
    對帳單，每月初都會寄給伊，是寄到「大成路」那邊，伊覺
    得很奇怪，後來就沒有收到；94、95年間，伯特利公司只有
    伊和乙○○2 人而已，沒有請會計，被告也沒有在伯特利公
    司工作；送信、通知只有伊兄弟會接到等語（見院二卷第40
    至47頁）。綜觀證人甲○○之上開證述，係表示伊於94年4
    月11日向寶華銀行貸款並領取50張支票，其中18張支票由銀
    行先行取走，嗣於94年7 、8 月間，伊將剩餘之32張支票1
    次借給被告，並授權被告使用伯特利公司之支票32張，但伊
    並未將公司之大、小章交給被告，被告簽發之其餘伯特利公
    司支票（含本件上開支票）均為被告偷竊伯特利公司之大、
    小章後，再冒名向寶華銀行請領。然查，證人甲○○於南院
    民事案件中證稱：伯特利公司之大、小章有1 組放在伊大成
    路的家，被告有伊家鑰匙，可自由進出伊家，公司大、小章
    要經過伊同意才能使用；除了銀行貸款部分之18張支票，其
    餘32張支票被告陸陸續續向伊借用，由伊蓋完公司大、小章
    後交給被告，32張支票用完後，被告沒有跟伊講要繼續申請
    支票使用等語（見偵一卷第13頁）。又伯特利公司於94年4
    月11日向寶華銀行申領支票18張，用以償還貸款，嗣於同年
    22日再申領25張支票之情，有星展銀行台南分行98年5 月5
    日（98）星南發字第62號函及電話紀錄查詢表1 紙在卷可查
    （見院二卷第58頁），足見證人甲○○上開所證稱：伊將第
    一次申領之剩餘支票32張出借給被告使用等語，顯與事實不
    符，自不足採信。再綜觀證人甲○○之上開證述，其對於被
    告偷竊伯特利公司大、小章之地點係在伯特利公司或其北門
    路家中、寶華銀行係將支票使用之對帳單寄到伯特利公司或
    其住家、其係1 次出借32張支票予被告或陸陸續續出借32
    張支票等情，均前後供述不一，顯有瑕疵，則其上開證述內
    容是否屬實，誠值懷疑。
  (六)證人甲○○雖證稱：伊僅授權被告使用伯特利公司32張支票
    ，並未授權被告簽發上開支票，上開支票係被告冒名向寶華
    銀行申領及簽發的云云。惟查，證人甲○○於本院審理時已
    證稱：寶華銀行每月都有寄上開帳戶之對帳單給伊，銀行寄
    送之書信只有伊與告訴人會收到等語（見院二卷第45、46頁
    ）；且告訴人於94年12月14日曾更改寶華銀行上開帳戶對帳
    單之伯特利公司通訊地址為被告住處之情，業據告訴人於南
    院民事案件審理中證述明確（見偵一卷第12頁）；復有變更
    地址資料1 紙存卷可證（見院一卷第43頁），足見告訴人及
    甲○○顯然於94年12月14日前，均有定期收到寶華銀行寄送
    之上開帳戶對帳單無訛。再參以被告使用上開帳戶簽發支票
    之時間長達1 年以上，簽發支票之張數亦高達3 、400 張，
    被告於94年12月14日以前，已向寶華銀行申領伯特利公司支
    票本高達7 次以上（每次均為25張）等情，為被告所自承（
    見院二卷第84頁背面）；並有申請支票序號表、上開帳戶交
    易往來明細表等件在卷可查（見院一卷第21至34頁），是被
    告使用上開帳戶之次數顯然極為頻繁，而告訴人及甲○○既
    能定期收到上開帳戶之對帳單，則2 人對於被告有使用上開
    帳戶簽發支票之情，自難諉為不知。再參以告訴人及甲○○
    於94年12月24日前，已知悉被告大量使用上開帳戶簽發支票
    ，卻遲未禁止被告繼續以伯特利公司名義簽發支票，或向被
    告索討伯特利公司之大小章，足見告訴人及乙○○確有概括
    授權被告使用上開帳戶簽發支票之可能。況證人甲○○前於
    南院民事案件審理中證稱：（原告訴訟代理人問：系爭支票
    曾有退票，是否知情？）只要寶華銀行帳戶有退票，都會通
    知伊，被告不會跟伊說；處理情形首先確認是否為公司票及
    誰簽立票據；被告使用支票只有跳票1 次，時間為95年7 月
    27 日 ，伊問被告原因，她說忘了存進去，該張票並非32張
    支票之內等語（見偵一卷第14頁）。準此，被告顯然有使用
    上開帳戶之權利，否則證人甲○○於銀行通知跳票時，何需
    先向被告確認是否為被告所簽發；且證人甲○○既知悉被告
    於上開支票跳票前，僅於95年7 月27日跳票1 次，又證稱該
    支票並非32張支票之內，益徵證人甲○○確有概括授權被告
    使用伯特利公司大、小章，簽發上開支票之嫌疑。
五、綜上所述，本件被告丁○○上開所供，是否俱與實情不符而
    全然不可採信，並非無疑。本件公訴人所舉之證據與指出之
    證明方法，尚有合理性之懷疑存在，未得使本院確信被告丁○○之犯罪，揆諸前開判例意旨，自不能單憑告訴人乙○○
    、證人甲○○之片面指述及上開支票影本，即以推測或擬制
    之方法，作為裁判基礎。從而，公訴意旨所指被告丁○○犯
    刑法第201 條第1 項之偽造有價證券罪之事實，仍有合理懷
    疑之處，而不能確信為真實。揆諸前開說明，應認被告上開
    犯罪尚屬不能證明。此外，本院復查無其他積極證據可資認
    定被告涉有前開罪嫌，自屬不能證明被告犯罪，依法應為被
    告丁○○無罪之諭知。
據上論斷，應依刑事訴訟法第301 條第1 項，判決如主文。
本案經檢察官丙○○到庭執行職務。
中    華    民    國    98    年    6    月    16    日
                  刑事第二庭  審判長法  官  林水城
                                    法  官  施盈志
                                    法  官  羅立德
以上正本證明與原本無異。
如不服本判決，應於判決送達後10日內向本院提出上訴狀（應抄
附繕本）。告訴人或被害人如對於本判決不服者，應具備理由請
求檢察官上訴，其上訴期間之計算係以檢察官收受判決正本之日
期為準。
中    華    民    國    98    年    6    月    16    日
                                    書記官  賴朱梅


司法院資訊處製作；財團法人民間司法改革基金會備份。
